【裁判字號】    95,家上,21
【裁判日期】    950822
【裁判案由】    分割遺產等
【裁判全文】
臺灣高等法院臺中分院民事判決          95年度家上字第21號
上  訴  人
即追加原告  丁○○
            己○○
            戊○○
            癸○○
            壬○○
上  列五人
訴訟代理人  劉惠利  律師
複  代理人  甲○○  住台中市○.
                    送達代收人.
                    住台中市○.
被  上訴人
即追加被告  辛○○  住南投縣南.
訴訟代理人  蔡順居  律師
被  上訴人
即追加被告  乙○○  住南投縣南.
            丙○○  住彰化市○.
            庚○○  住同上
上列當事人間分割遺產等事件，上訴人對於中華民國94年12月7
日臺灣南投地方法院94年度家訴字第12號第一審判決提起上訴，
並為訴之追加（即追加備位聲明部分）及訴之擴張，本院於95年
8月9日言詞辯論終結，判決如下：
    主  文
上訴駁回。
追加之訴、擴張之訴均駁回。
第一、二審（含追加之訴及擴張之訴）訴訟費用均由上訴人負擔
。
追加之訴假執行之聲請、擴張之訴假執行之聲請均駁回。
    事實及理由
甲、程序方面：
一、被上訴人乙○○、丙○○、庚○○均經合法通知，均未於言
    詞辯論期日到場，核無民事訴訟法第386條各款所列情形，
    爰依上訴人之聲請，該部分由上訴人一造辯論而為判決。
二、按因遺產之繼承、分割涉訟者，得由繼承開始時被繼承人住
    所地之法院管轄，民事訴訟法第18條第1項定有明文。本件
    兩造因遺產之分割涉訟，繼承開始時被繼承人施阿錢之住所
    地在南投縣南投市○○○路82號，有施阿錢死亡證明書影本
    一件在卷可按，依上述規定，原法院及本院就本件分割遺產
    訴訟有管轄權。
三、上訴人於原審起訴，求為判決：
  (一)被上訴人辛○○應將新台幣（以下同）2,062,727元（即
      被上訴人已領取之河川公地地上物救濟金及承租土地地上
      物補償費數額全部，以下同）及自92年12月12日起至清償
      日止按年息百分之五計算之利息（以下稱2,062,727元及
      遲延利息）返還予上訴人及其他共有人庚○○、丙○○、
      乙○○全體（即被繼承人施阿錢之全體繼承人）。
  (二)被繼承人施阿錢遺產中之上述2,062,727元及遲延利息應
      予分割，即其五分之一分歸上訴人丁○○、五分之一分歸
      上訴人戊○○、五分之一分歸上訴人己○○、十分之一分
      歸上訴人癸○○、十分之一分歸上訴人壬○○、十五分之
      一分歸被上訴人丙○○、十五分之一分歸被上訴人庚○○
      、十五分之一分歸被上訴人乙○○。
      嗣上訴人提起第二審上訴，上訴聲明將第一審訴之聲明改
      列為先位聲明，並將請求金額增為0000000元，求為判決
      ：
  (一)被上訴人辛○○應將0000000元（即除第一審請求之河川
      公地地上物救濟金及承租土地地上物補償費之合計數額
      2,062,727元外，另請求地上物調整年生補償費74700元，
      共0000000元，以下同）及自92年12月12日起至清償日止
      按年息百分之五計算之利息返還予上訴人及其他共有人庚
      ○○、丙○○、乙○○全體（即被繼承人施阿錢之全體繼
      承人）。
  (二)被繼承人施阿錢遺產中之上述0000000元應予分割，即其
      五分之一分歸上訴人丁○○、五分之一分歸上訴人戊○○
      、五分之一分歸上訴人己○○、十分之一分歸上訴人癸○
      ○、十分之一分歸上訴人壬○○、十五分之一分歸被上訴
      人丙○○、十五分之一分歸被上訴人庚○○、十五分之一
      分歸被上訴人乙○○。
  核屬不變更訴訟標的而擴張應受判決事項之聲明，依民事訴訟
  法第四百四十六條第一項、第二百五十五條第一項第三款，並
  無不合。
四、上訴人於本院為訴之追加，即追加備位之訴，求為判決：
  (一)被上訴人辛○○應將0000000元（即除第一審請求之河川
      公地地上物救濟金及承租土地地上物補償費之合計數額
      2,062,727元外，另請求地上物調整年生補償費74700元，
      共0000000元）及自92年12月12日起至清償日止按年息百
      分之五計算之利息給付予第三人即經濟部水利署中區水資
      源局（以下稱水資源局），由上訴人及其他共有人庚○○
      、丙○○、乙○○全體（即被繼承人施阿錢之全體繼承人
      ）代位受領之。
  (二)被繼承人施阿錢遺產中之上述0000000元及遲延利息應予
      分割，即其五分之一分歸上訴人丁○○、五分之一分歸上
      訴人戊○○、五分之一分歸上訴人己○○、十分之一分歸
      上訴人癸○○、十分之一分歸上訴人壬○○、十五分之一
      分歸被上訴人丙○○、十五分之一分歸被上訴人庚○○、
      十五分之一分歸被上訴人乙○○。
  (三)上列第 (一)項之請求，上訴人願供擔保，請准宣告假執
      行。
      查上訴人上開追加，其基礎事實與原起訴之事實均為被上
      訴人辛○○應將系爭各項補償費交付上訴人及其他繼承人
      全體，並應將該款項分割分歸兩造（除被上訴人辛○○外
      ），其基礎事實同一，依民事訴訟法第四百四十六條第一
      項、第二百五十五條第一項第二款，亦無不合，均先鈙明
      。
乙、實體方面：
一、兩造之聲明：
(一)上訴人方面：
  Ａ、先位之訴：求為判決：
      １、原判決廢棄。
      ２、被上訴人辛○○應將2,137,427元及自92年12月12日
          起至清償日止按年息百分之五計算之利息返還予上訴
          人及其他共有人庚○○、丙○○、乙○○全體（即被
          繼承人施阿錢之全體繼承人）。
      ３、上開第2項請求，上訴人願供擔保，請准宣告假執行
          。
      ４、被繼承人施阿錢遺產中之上述2,137,427元應予分割
          ，即其五分之一分歸上訴人丁○○、五分之一分歸上
          訴人戊○○、五分之一分歸上訴人己○○、十分之一
          分歸上訴人癸○○、十分之一分歸上訴人壬○○、十
          五分之一分歸被上訴人丙○○、十五分之一分歸被上
          訴人庚○○、十五分之一分歸被上訴人乙○○。
  Ｂ、備位之訴：求為判決：
      １、被上訴人辛○○應將2,137,427元及自92年12月12日
          起至清償日止按年息百分之五計算之利息返還予水資
          源局，並由上訴人及其他共有人庚○○、丙○○、施
          文俊全體（即被繼承人施阿錢之全體繼承人）代位水
          資源局受領。
      ２、上開第１項請求，上訴人願供擔保，請准宣告假執行
          。
      ３、被繼承人施阿錢遺產中之上述2,137,427元准予分割
          ，即其五分之一分歸上訴人丁○○、五分之一分歸上
          訴人戊○○、五分之一分歸上訴人己○○、十分之一
          分歸上訴人癸○○、十分之一分歸上訴人壬○○、十
          五分之一分歸被上訴人丙○○、十五分之一分歸被上
          訴人庚○○、十五分之一分歸被上訴人乙○○。
(二)被上訴人方面：
    １、被上訴人辛○○求為判決對造之上訴及擴張之訴暨追加
        之訴。
    ２、被上訴人乙○○、丙○○、庚○○均未於言詞辯論期日
        到場，亦未具狀為任何答辯聲明。
二、本件上訴人主張：
(一)先位之訴部分：被繼承人施阿錢於民國91年8月8日死亡，上
    訴人丁○○、戊○○、己○○及上訴人癸○○、壬○○（鄭
    施雲已死亡而代位繼承）、被上訴人庚○○、丙○○與乙○
    ○（施明昌已死亡而代位繼承）等人均為被繼承人施阿錢之
    繼承人。被繼承人施阿錢之遺產繼承分割登記雖於91年11月
    23日完成，惟被繼承人施阿錢生前曾向訴外人水資源局承租
    南投市○○○段166之1地號公有地，種植農作物，嗣因「集
    集後續計畫八卦山旱灌水源工程」需使用該地，而核發被繼
    承人施阿錢「集集共同引水後續計畫八卦山高地旱作灌溉計
    畫使用河川公地地上物救濟金」及「集集共同引水後續計畫
    八卦山高地旱作灌溉計畫使用公有承租土地地上物補償費」
    ，共2,062,727元，以三張指名受款人為施阿錢之支票支付
    ，當時上訴人等人對上述費用並不知情，被上訴人辛○○收
    到上述三張支票後，因支票指名受款人為施阿錢，無法自行
    兌領，竟私自於九十二年十二月十二日，填具申請書，向水
    資源局表示施阿錢已死亡，上述土地由伊繼承耕作，該地地
    上物之補償費救濟金改由伊領取等語，水資源局因而准將上
    述支票收回作廢，由國庫支付處重新簽發上述金額之支票交
    給被上訴人辛○○，存入自己所開設之銀行帳戶內兌領，上
    訴人請求被上訴人辛○○將所領上述款項交給繼承人全體以
    供遺產分割分配，被上訴人詹微慧以款項已全數花完為詞而
    拒絕交出，查上開南投市○○○段166之1地號土地，係被繼
    承人施阿錢生前向水資源局承租，租金均由施阿錢繳交，被
    上訴人辛○○未實際耕作該筆土地，並非該土地之現耕人，
    無領取上述補償費救濟金之權利，應由被繼承人施阿錢領取
    ，被繼承人施阿錢已死亡，上述補償費救濟金屬被繼承人施
    阿錢之遺產，應由其繼承人即兩造（除被上訴人辛○○外）
    繼承而為公同共有，被上訴人辛○○竟領取該款，上訴人均
    為繼承人之一，自得依民法第821條規定，以共有人之地位
    ，請求被上訴人辛○○將該款項連同利息返還給施阿錢之繼
    承人全體即兩造（除被上訴人辛○○外）〔上訴人於本院為
    訴之擴張，擴張請求被上訴人辛○○應一併將「地上物調整
    年生補償費」74,700元返還給全體繼承人，即將請求返還金
    額擴張為2,137,427元，詳如本判決「事實及理由」欄甲之
    三所載）等情，爰依民法第821條提起先位之訴，聲明求為
    命被上訴人辛○○應將2,137,427元及自92年12月12日起至
    清償日止按年息百分之五計算之利息返還予上訴人及其他共
    有人庚○○、丙○○、乙○○全體（即被繼承人施阿錢之全
    體繼承人）並宣告假執行之判決。又被繼承人施阿錢死亡後
    ，其遺產雖經分割，惟遺產分割契約書中並未將上述補償費
    、救濟金2,062,727元列入，是被繼承人施阿錢之遺產中之
    上述系爭2,062,727元，顯漏未為遺產之分割，民法第1164
    條規定繼承人得隨時請求分割遺產，上訴人係被繼承人施阿
    錢之繼承人，自得依上述規定，請求就被繼承人施阿錢之上
    述遺產2,062,727元予以分割〔上訴人於本院為訴之擴張，
    將請求分割被繼承人施阿錢遺產之金額由2,062,727元擴張
    為2,137,427元，詳如本判決「事實及理由」欄甲之三所載
    ）等情，爰依民法第1164條提起先位之訴，聲明求為：被繼
    承人施阿錢遺產中之上述2,137,427元准予分割，即其五分
    之一分歸上訴人丁○○、五分之一分歸上訴人戊○○、五分
    之一分歸上訴人己○○、十分之一分歸上訴人癸○○、十分
    之一分歸上訴人壬○○、十五分之一分歸被上訴人丙○○、
    十五分之一分歸被上訴人庚○○、十五分之一分歸被上訴人
    乙○○之判決。
(二)預備之訴部分：
    訴外人水資源局將上述補償費、救濟金2,137,427元發放給
    被上訴人辛○○以後，訴外人水資源局嗣又認為被上訴人辛
    ○○未經被繼承人施阿錢之全體繼承人同意而領取上述補償
    費、救濟金2,137,427元，其發放上述補償費、救濟金2,137
    ,427 元之行政處分程序有瑕疵，而於94年11月8日以水中產
    字第09418001230號函通知被上訴人辛○○將所受領之上述
    補償費、救濟金2,137,427元返還水資源局，惟水資源局迄
    今仍未對被上訴人詹慧提起任何訴訟，顯係怠於行使權利，
    上訴人為保全債權，得依民法第242條代位權之規定，提起
    備位之訴，代位水資源局，向被上訴人辛○○行使不當得利
    返還請求權，求為命：(一)被上訴人辛○○將2,137,427元
    及自92年12月12日起至清償日止按年息百分之五計算之利息
    返還予水資源局，並由上訴人及其他共有人庚○○、丙○○
    、乙○○全體（即被繼承人施阿錢之全體繼承人）代位受領
    ，暨宣告假執行；(二)被繼承人施阿錢遺產中之上述2,137,
    427元准予分割，即其五分之一分歸上訴人丁○○、五分之
    一分歸上訴人戊○○、五分之一分歸上訴人己○○、十分之
    一分歸上訴人癸○○、十分之一分歸上訴人壬○○、十五分
    之一分歸被上訴人丙○○、十五分之一分歸被上訴人庚○○
    、十五分之一分歸被上訴人乙○○之判決。
三、
(一)被上訴人辛○○、乙○○（在第一審）則辯以：
    １、南投市○○○段166之1地號土地，雖為被繼承人施阿錢
        承租，但因施阿錢晚年已年老體衰，顯少從事耕作，與
        被上訴人乙○○、辛○○夫妻同財共居，故上述承租之
        土地，在施阿錢過世前十餘年，早已交由被上訴人乙○
        ○、辛○○夫妻耕作及繳租，施阿錢之其他子孫均散居
        台中、彰化、板橋各地，並未參與耕作及繳租。施阿錢
        於91年8月8日死亡後，水資源局於92年間徵用南投市○
        ○○段166之1地號土地，辦理其地上物補償及河川公地
        地上物救濟金，因施阿錢已死亡，依通知應改由「現耕
        繼承人」領取，且依法應補償之農作物及地上物，均由
        被上訴人乙○○、辛○○夫妻種植及設置，因而改由被
        上訴人辛○○以「現耕繼承人」身分領取，並在申請書
        上切結「如有其他繼承人，要求領取本項地上物補償費
        及救濟金時，一切法律責任由申請人負責」等字樣；上
        開補償金及救濟金之發放對象應為「現耕繼承人」即被
        上訴人辛○○，而非已死亡之前承租人施阿錢，故該筆
        補償金及救濟金自非施阿錢之生前財產，至於水資源局
        對於「現耕承繼承人」之認定有無錯誤，則屬另一問題
        ，上訴人如自認伊為「現耕承繼承人」，則應向水資源
        局請求，玆竟對被上訴人請求，即屬無據。
    ２、上訴人等人發現被上訴人辛○○以「現耕繼承人」身分
        領取系爭補償金後，即提出異議，嗣經協商，被上訴人
        辛○○同意給付上訴人丁○○、己○○、戊○○每人19
        萬元，給付壬○○及癸○○19萬元，上訴人等則同意「
        今後不得再有其他任何之遺產要求給現金」，並書立同
        意書，足見兩造間已達成和解，且已履行和解條件完畢
        ，上訴人之訴顯無理由等語。
    ３、被上訴人辛○○另辯以：本件水資源局核發系爭補償費
        給被上訴人辛○○，是否有錯誤？應屬行政處分問題，
        應循行政訴訟程序以求救濟，上訴人追加預備之訴，主
        張代位水資源局向被上訴人辛○○請求返還系爭被償費
        等共2,137,427元及遲延利息，即非有據等語。
(二)、被上訴人丙○○、庚○○均未於言詞辯論期日到場，亦未
      提出書狀為何抗辯。
四、兩造不爭執之事實：
(一)兩造（除被上訴人辛○○外）之被繼承人施阿錢於91年8月8
    日死亡，上訴人丁○○、戊○○、己○○及上訴人癸○○、
    壬○○（即鄭施雲業已死亡而代位繼承）及被上訴人庚○○
    、丙○○與乙○○（即施明昌業已死亡而代位繼承）均為被
    繼承人施阿錢之繼承人。
(二)被繼承人施阿錢死亡後，其遺產經其全體繼承人於91年11月
    23日訂立遺產分割契約書，辦妥遺產協議分割登記。
(三)被繼承人施阿錢生前曾向訴外人水資源局承租南投市○○○
    段166之1地號公有地，種植農作物，嗣因「集集後續計畫八
    卦山旱灌水源工程」需使用該地，水資源局原已簽發三張支
    票，擬發給被繼承人施阿錢「集集共同引水後續計畫八卦山
    高地旱作灌溉計畫使用河川公地地上物救濟金」176,479元
    （有兩筆，分別為174,139元及2,340元，合計174,139+2,
    340=176,479元）及「集集共同引水後續計畫八卦山高地旱
    作灌溉計畫使用公有承租土地地上物補償費」1,886,248元
    ，合計2,062,727元（1,886,248+174,139+2,340=2,062,727
    ）。嗣因被繼承人施阿錢死亡，被上訴人詹微慧於九十二年
    十二月十二日，填具申請書，向水資源局表示施阿錢已死亡
    ，上述土地由伊繼承耕作，該地地上物之補償費救濟金改由
    伊領取等語，水資源局因而准將上述支票收回作廢，由國庫
    支付處重新簽發總金額0000000元之支票〔除上述2,062,727
    元外，另加「集集共同引水後續計畫八卦山高地旱作灌溉計
    畫使用河川公地地上物調整年生補償費」74,700元，合計2,
    137,427元〕，由被上訴人辛○○存入自己所開設之銀行帳
    戶內兌領。
    以上事實，業經上訴人提出繼承系統表、財政部臺灣省中區
    國稅局遺產稅免稅證明書影本、遺產分割契約書影本、死亡
    證明書影本、戶籍謄本及被上訴人辛○○所提繼承系統表、
    戶籍謄本（見原審卷第六至十一頁、本院卷第一一四至一二
    七頁、本院卷第一三０至一四０頁）；上訴人所提上開救濟
    金及補償費清冊影本各一份、經濟部水利署中區水資源局94
    年10月31日水中產字第09450074740號函附簽文二份、辛○
    ○申請書暨附件（身分證、戶口名簿影本各一份、繼承系統
    表一紙）、救濟金及補償費清冊、農作物價值查估表、林產
    物價值查估表、建築改良物調查估價表（以上均為影本）各
    一份（見原審卷第十二至十五頁、第一０九至一三六頁）附
    卷可稽；復經證人即水資源局上開補償費發放作業協辦人員
    張志昌於原審結證屬實並提出南投縣公有耕地租賃契約影本
    一份、國庫支票（受款人為施阿錢）影本三紙卷為證（見原
    審卷第一四七至一五三頁），本院採為判決之基礎。
五、本件之爭點為：
(一)系爭2,137,427元救濟金、補償費領取權是否為被繼承人施
    阿錢之遺產？
(二)上訴人可否代位水資源局請求被上訴人辛○○將其受領之系
    爭2,137,427元救濟金、補償費返還全體繼承人，並由上訴
    人代為受領？
六、關於先位之訴請求被上訴人辛○○返還2,137,427元救濟金
    、補償費部分：
(一)上訴人主張系爭2,137,427元救濟金、補償費領取權為被繼
    承人施阿錢之遺產，應由兩造（除被上訴人辛○○外）繼承
    ，屬兩造（除被上訴人辛○○外）公同共有，被上訴人辛○
    ○竟未經繼承人同意，私自向水資源局領取，上訴人為繼承
    人之一，得依民法第821條規定對被上訴人辛○○請求返還
    系爭2,137,427元救濟金、補償費，再依同法第1164條請求
    將系爭2,137,427元救濟金、補償費分割，按應繼分計算金
    額分歸兩造（除被上訴人辛○○外）取得等語。被上訴人辛
    ○○、乙○○則以系爭2,137,427元補償費、救濟金係被上
    訴人辛○○以「現耕繼承人」之身分向水資源局領取，被上
    訴人辛○○有權領取該款，該款並非被繼承人施阿錢之遺產
    ，上訴人請求被上訴人辛○○將之返還，為無理由等語為辯
    。
(二)查證人張志昌於原審證稱：「我任職於中區水資源局坐落南
    投市○○○段166之一地號的公有地地上物的補償費發放作
    業，我是協辦，我有去看地上物的查估．．．（法官問：地
    上物的補償費發放對象為何？）現耕人。（法官問：現耕人
    之認定方式為何？）我們到現場去做調查，然後依附近耕地
    者陳述．．．施阿錢當時表示．．．該筆土地由他耕作．．
    ．．本筆補償費，原先要發放給施阿錢先生，並已開具支票
    ，但是因為行政院暫時停止這水源工程計劃，所以我們就停
    止發放作業．．．．到了民國92年9月9日，行政院來函表示
    可以動支，所以又開始辦理發放作業，我們按照原先地址去
    找發放對象施阿錢先生，但是辛○○（即被上訴人，以下同
    ）說施阿錢是他爺爺，並已過世了，這些土地及地上物是由
    她繼承，然後他又出具一張申請書、繼承系統表、戶籍謄本
    及身分證影本，上開文件，我回去再確認資料，再重新開具
    由辛○○為受款人之支票．．．（法官問：這個繼承系統表
    上面，施阿錢有其他繼承人，辛○○是孫媳婦，為何是認定
    辛○○是現耕繼承人？）當初是乙○○（即被上訴人辛○○
    之夫）跟辛○○都在場，乙○○當場表示補償金可以開具由
    辛○○領取之支票。當時我們沒有調查其他繼承人之意見，
    因為他們是自家人，我們認為他們應該已經講好了．．．（
    法官問：92年重新辦理發放的時候，有無再認定土地地上物
    現耕人為何？）沒有」等語（見原審卷第一四七頁、第一四
    八頁）。又被上訴人辛○○出具之申請書，其上載明系爭土
    地因原承租人「施阿錢」已於91年8月8日死亡，由申請人即
    被上訴人辛○○繼承並耕作，其地上物補償費及河川地公有
    地地上物救濟金請求改由現耕繼承人領取等語，有兩造所不
    爭執之該申請書影本一份附卷可憑（見原審卷第十六頁）；
    嗣水資源局依據被上訴人辛○○出具之上開申請書而擬具簽
    呈，簽核內容亦記載「八卦山旱灌水源工程，『施阿錢』君
    補複估地上物補償費及救濟金支票計三張，因施阿錢君已過
    世，其補償費及救濟金擬改由其孫媳婦『辛○○』領取，施
    阿錢君支票三張擬作廢，請另開具『辛○○』同金額支票三
    張．．．」等語，有水資源局簽呈在卷可證（見原審卷第一
    二０頁，第一二一頁）。嗣水資源局於本件繫屬後之後之94
    年11月8日，以「水中產字第09418001230號函」，請求被上
    訴人辛○○將已領之系爭2,137,427元補償費及救濟金繳還
    水資源局，此有該函文附卷可據（見本院卷第十五頁）。上
    訴人丁○○、己○○、戊○○、癸○○、壬○○等五人，曾
    於九十五年五月十七日，提出申請書及申請函，請水資源局
    將系爭2,137,427元補償費及救濟金，發放給上訴人丁○○
    、己○○、戊○○、癸○○、壬○○等五人，水資源局拒收
    申請書及申請函之情，亦經上訴人陳明（見本院卷第九十三
    頁、第一六三頁、第一六四頁），並有上訴人所提之申請書
    五件及申請函一件附卷足憑（見本院卷第九十三頁至第九十
    八頁）。
(三)依證人張志昌上開證詞，系爭2,137,427元補償費及救濟金
    應發給上述土地之現耕人。至上述土地之現耕人為何人？上
    訴人主張現耕人為兩造（除被上訴人辛○○外）之被繼承人
    施阿錢，被上訴人辛○○、乙○○主張現耕人為被上訴人辛
    ○○。惟水資源局辦理發放補補償費及救濟金之初，原以上
    述土地之現耕人為被繼承人施阿錢，而簽發支票，將系爭補
    償費及救濟金發給被繼承人施阿錢，嗣發覺被繼承人施阿錢
    於系爭補償費及救濟金發放前即已死亡，且被上訴人辛○○
    另填具申請書，向水資源局表示伊為上述土地之現耕人，並
    書立切結書，水資源局因而將原先簽發之上述支票收回作廢
    ，由國庫支付處重新簽發總金額0000000元之支票，將系爭
    補償費及救濟金改發放給被上訴人辛○○。嗣水資源局又於
    本件繫屬後之後之94年11月8日，以「水中產字第094180012
    30號函」，請求被上訴人辛○○將已領之系爭2,137,427元
    補償費及救濟金繳還水資源局；又上訴人丁○○、己○○、
    戊○○、癸○○、壬○○等五人，曾於九十五年五月十七日
    ，提出申請書及申請函，請水資源局將系爭2,137,427元補
    償費及救濟金，發放給上訴人丁○○、己○○、戊○○、癸
    ○○、壬○○等五人，水資源局拒收等情，均詳如上述。按
    水資源局既已將原先決定發放予施阿錢之補償費等行政處分
    撤銷，於水資源局重為核發予施阿錢補償費、救濟金之行政
    處分前，自難遽認上訴人主張之施阿錢遺產（補償費、救濟
    金受領權）現實存在。此外，上訴人又未舉證證明系爭補償
    費及救濟金係被繼承人施阿錢之遺產，應由兩造（除被上訴
    人辛○○外）共同繼承而屬兩造（除被上訴人辛○○外）公
    同共有之事實，從而上訴人主張系爭補償費及救濟金係屬兩
    造（除被上訴人辛○○外）共同繼承之財產，本於共有人之
    地位，依據民法第821條，對於被上訴人詹慧請求返還已領
    之系爭2,137,427元補償費及救濟金，自非正當。原審就關
    於上訴人請求被上訴人辛○○應將2,062,727元及自92年12
    月12日起至清償日止按年息百分之五計算之利息返還予上訴
    人及其他共有人庚○○、丙○○、乙○○全體（即被繼承人
    施阿錢之全體繼承人）部分，為上訴人敗訴之判決，並駁回
    其假執行之聲請，理由雖未盡相同，惟結論則無二致，仍應
    予維持，上訴論旨，就此部分指摘原判決失當，求予廢棄，
    非有理由，應予駁回。
(四)擴張之訴部分：上訴人於本院為訴之擴張，將其請求被上訴
    人辛○○返還之金額以及分割遺產之金額均由0000000元本
    息擴張為0000000元本息。查上訴人依據民法第八百二十一
    條規定請求被上訴人辛○○返還系爭補償費及救濟金，其訴
    並非正當之情，已詳如上述，是上訴人以同一法律關係所為
    上開訴之擴張，亦非有據，其擴張之訴應予駁回。擴張之訴
    假執行之聲請失所附麗，應併予駁回。
七、關於先位之訴請求被繼承人施阿錢遺產中之河川公地地上物
    救濟金及承租土地地上物補償費2,137,427元准予分割部分
    ：
    上訴人起訴，先位之訴聲明，先請求：(一)被上訴人辛○○
    將系爭2,137,427元補償費及救濟金及自92年12月12日起至
    清償日止按年息百分之五計算之利息返還予上訴人及其他共
    有人庚○○、丙○○、乙○○全體（即被繼承人施阿錢之全
    體繼承人）。再請求：(二)被繼承人施阿錢遺產中之上述2,
    137,427元應予分割，即其五分之一分歸上訴人丁○○、五
    分之一分歸上訴人戊○○、五分之一分歸上訴人己○○、十
    分之一分歸上訴人癸○○、十分之一分歸上訴人壬○○、十
    五分之一分歸被上訴人丙○○、十五分之一分歸被上訴人庚
    ○○、十五分之一分歸被上訴人乙○○。玆查上訴人先位之
    訴第 (一)項聲明請求被上訴人辛○○將所領之系爭0000000
    元補償費、救濟金及利息返還予上訴人及其他共有人庚○○
    、丙○○、乙○○全體部分，其訴為無理由，不應准許之情
    ，已詳如上述（見本判決理由六所載），則上訴人再為先位
    之訴第 (二)項聲明，請求將被繼承人施阿錢遺產中之上述
    2,137,427元分割，即其五分之一分歸上訴人丁○○、五分
    之一分歸上訴人戊○○、五分之一分歸上訴人己○○、十分
    之一分歸上訴人癸○○、十分之一分歸上訴人壬○○、十五
    分之一分歸被上訴人丙○○、十五分之一分歸被上訴人庚○
    ○、十五分之一分歸被上訴人乙○○，此部分聲明，即無從
    准許，原審就此部分，為上訴人敗訴之判決，並無不合，上
    訴論旨，就此部分，指摘原判決失當，求予廢棄，亦無理由
    ，應併予駁回。
八、關於備位聲明部分：
(一)上訴人於本院追加備位之訴，主張：  訴外人水資源局將上
    述補償費、救濟金2,137,427元發放給被上訴人辛○○以後
    ，訴外人水資源局嗣又認為被上訴人辛○○未經被繼承人施
    阿錢之全體繼承人同意而領取上述補償費、救濟金2,137,
    427元，其發放上述補償費、救濟金2,137,427元之行政處分
    程序有瑕疵，應予撤銷原處分，顯見被上訴人辛○○受領上
    述補償費、救濟金2,137,427元無法律上之原因，為不當得
    利，水資源局得本於不當得利之法律關係，請求被上訴人辛
    ○○將所受領之上述2,137,427元返還水資源局，惟水資源
    局迄今仍未對被上訴人詹慧提起任何訴訟，顯怠於行使權利
    ，上訴人為保全債權，得依民法第242條代位權之規定，提
    起備位之訴，代位水資源局，向被上訴人辛○○行使不當得
    利返還請求權，求為：(一)被上訴人辛○○將000000 0元及
    自92年12月12日起至清償日止按年息百分之五計算之利息返
    還予水資源局，並由上訴人及其他共有人庚○○、丙○○、
    乙○○全體（即被繼承人施阿錢之全體繼承人）代位受領，
    暨宣告假執行；(二)被繼承人施阿錢遺產中之上述2,137,
    427元准予分割，即其五分之一分歸上訴人丁○○、五分之
    一分歸上訴人戊○○、五分之一分歸上訴人己○○、十分之
    一分歸上訴人癸○○、十分之一分歸上訴人壬○○、十五分
    之一分歸被上訴人丙○○、十五分之一分歸被上訴人庚○○
    、十五分之一分歸被上訴人乙○○之判決。
(二)被上訴人辛○○則以：本件水資源局核發系爭補償費給被上
    訴人辛○○，是否有錯誤？應屬行政處分問題，應循行政訴
    訟程序以求救濟，上訴人追加預備之訴，主張代位水資源局
    向被上訴人辛○○請求返還系爭被償費等共2,137,427元及
    遲延利息，即非有據等語為辯。
(三)民法第二百四十二條第一項規定：「債務人怠於行使其權利
    時，債權人因保全債權，得以自己之名義，行使其權利」。
    依此規定，所謂代位權，係債權人為保全其債權，以自己名
    義行使債務人權利之謂。行使代位權之目的，在保全債權人
    之債權，必須債務人怠於行使其權利時，債權人始得以保全
    債權為目的，而以債權人自己之名義，行使債務人對第三債
    務人之權利。按水資源局既已將原先決定發放予施阿錢之補
    償費等行政處分撤銷，於水資源局重為核發予施阿錢補償費
    、救濟金之行政處分前，自難遽認上訴人主張之施阿錢遺產
    （補償費、救濟金受領權）現實存在等情，業如上述，由此
    尚難認上訴人（施阿錢之繼承人）對水資源局有債權（補償
    費、救濟金受領權）存在，即難認水資源局係上訴人之債務
    人，從而上訴人提起追加之訴，主張其債務人水資源局怠於
    行使請求辛○○將1,213,7427元補償費、救濟金返還水資源
    局之權利，而代位水資源局，向被上訴人辛○○請求返還，
    核與代位權之要件不合。況民法第二百四十二條代位權之行
    使，以「債權人因保全債權」為其要件之一，即債權係以債
    務人之總財產為擔保，行使代位權，應以債務人怠於行使其
    權利，致陷於無資力，始得認有保全其債權之必要（參看孫
    森焱者民法債編總論第四四一頁），本件水資源局係政府機
    關，若對外負有債務，依預算相關法規，可動用預備金編列
    預算支應，無支付能力問題。再者，依民法第二百四十三條
    規定，債權人非於債務人負遲延責任時，不得行使代位權，
    本件上訴人迄未舉證證明水資源局已陷債務遲延，是其主張
    代位行使水資源局對被上訴人辛○○之補償費等返還請求權
    ，亦有未當。綜上所述，上訴人依據民法第二百四十二條代
    位權規定，提起追加之訴，主張伊可代位水資源局，向被上
    訴人辛○○行使不當得利返還請求權，求為：(一)被上訴人
    辛○○將2,137,427元及自92年12月12日起至清償日止按年
    息百分之五計算之利息返還予水資源局，並由上訴人及其他
    共有人庚○○、丙○○、乙○○全體（即被繼承人施阿錢之
    全體繼承人）代位受領。(二)被繼承人施阿錢遺產中之上述
    2,137,427元准予分割，即其五分之一分歸上訴人丁○○、
    五分之一分歸上訴人戊○○、五分之一分歸上訴人己○○、
    十分之一分歸上訴人癸○○、十分之一分歸上訴人壬○○、
    十五分之一分歸被上訴人丙○○、十五分之一分歸被上訴人
    庚○○、十五分之一分歸被上訴人乙○○之判決，並非有據
    ，應予駁回。追加之訴既無理由，其假執行之聲請，已失所
    依據，應併予駁回。
九、本件事證已臻明確，兩造其餘攻擊防禦方法及舉證，核於判
    決結果無影響，爰不逐一論述，附此敘明。
十、據上論結：本件上訴及追加之訴及擴張之訴均無理由，依民
    事訴訟法第四百四十九條第一項、第二項、第七十八條、第
    八十五條第一項前段，判決如主文。
中    華    民    國    95    年    8     月    22    日
                      民事第五庭審判長法  官  吳火川
                                      法  官  朱  樑
                                      法  官  邱森樟
以上正本係照原本作成。
上訴人得上訴。
如對本判決上訴，須於收受判決送達後二十日內向本院提出上訴
書狀，其未表明上訴理由者，應於提出上訴後二十日內向本院提
出上訴理由書 (須按他造人數附具繕本)。
上訴時應提出委任律師為訴訟代理人之委任狀。具有民事訴訟法
第四百六十六條之一第一項但書或第二項之情形為訴訟代理人者
，另應附具律師及格證書及釋明委任人與受任人有該條項所定關
係之釋明文書影本。
                                      書記官  鄧智惠
中    華    民    國    95    年    8     月    23    日
                                                      Ｈ


司法院資訊處製作；財團法人民間司法改革基金會備份。
